【裁判字號】    90,台上,6170
【裁判日期】    901011
【裁判案由】    殺人未遂
【裁判全文】
最高法院刑事判決                                九十年度台上字第六一七○號
    上 訴 人  台灣高等法院檢察署檢察官
    被    告  甲○○
右上訴人因被告殺人未遂案件，不服台灣高等法院中華民國八十八年七月八日第二審
更審判決（八十七年度上更(一)字第四四八號，起訴案號：台灣板橋地方法院檢察署八
十五年度偵字第二四六五四號），提起上訴，本院判決如左：
    主  文
原判決撤銷，發回台灣高等法院。
    理  由
本件原判決以公訴意旨略以：被告甲○○於民國八十五年一月二十九日下午五時許，
吸食強力膠後騎乘腳踏車閒逛，在台北縣板橋市○○路三二五巷國光國民小學前，見
被害人鄭育青放學經過該處，竟萌殺意，一路騎乘腳踏車尾隨，當鄭育青步行至中正
路二七五巷六十八號住處前，正欲取出鑰匙開啟大門之際，被告將腳踏車停放在路旁
後，隨即取出其預藏在身上之折疊刀一把，突自後以反手握刀之方式，往鄭育青之右
頸部割殺一刀，因鄭育青警覺稍事轉頭，致割傷右臉頰，旋送醫急救，始倖免於難，
被告則騎乘腳踏車從容逃逸。被告於八十五年一月三十日晚上七時四十分許，在某處
吸完強力膠後復本於先前殺人之概括犯意，騎乘腳踏車尋找下手對象，嗣在板橋市○
○路二七五巷見被害人李映悠獨行，被告再度尾隨至中正路三二五巷五弄時，將腳踏
車停車放在某商店前，迅速自李映悠背後以同一手法，割殺李映悠右後頸部一刀後，
立即騎乘腳踏車逃逸，李映悠則經送醫急救，始倖免於死，因認被告涉犯刑法第二百
七十一條第二項、第一項之殺人未遂罪嫌。惟經審理結果，不能證明被告犯罪，因而
撤銷第一審科刑之判決，改判諭知被告無罪，固非無見。
惟查(一)、原判決以被告自八十五年十二月四日因竊盜案服刑出獄後，即一直由辦案之
刑警人員安排住於特定處所（板橋市正點賓館），倘使其精神上受恐懼壓迫之狀態，
導致其嗣後應訊時不能為任意性之供述，因而自白犯罪，則被告所辯其嗣後警訊之自
白，係以不正方法取供，且該不正之方法，延伸至檢察官偵訊時猶使其未能為任意性
之供述，經核尚非無據。則此種以不正當之方法取得被告之自白，為無證據能力。因
認被告於八十五年十二月二十六日、二十七日在警訊中之自白、同年月二十七日、三
十日於檢察官偵查中之自白，均不得採為判決之基礎（原判決理由六）。微論上述所
謂被告於服刑出獄後，由刑警安排住於特定處所，是否已導致其精神上受恐嚇壓迫而
不能為任意之供述，未詳予調查審認，即謂被告於上述警訊及偵查中之自白為無證據
能力，已有可議。又依卷附之訊問筆錄，被告警訊時係於八十五年十二月二十六日二
十一時三十分、同年月二十七日四時三十分及同日七時十分，在台北縣警察局板橋分
局刑事組自白有起訴書所指之犯行。嗣移送檢察官偵查中，係於同年十二月二十七日
十時十分、同日二十一時十分、同年月三十日二十一時，在台灣板橋地方法院檢察署
訊問時，自白有起訴書所指之犯行（八十五年度偵字第二四六五四號卷第七頁至第十
八頁、第一二○頁至第一二七頁、第一三八頁）。二者訊問之時間、地點、人員不同
，縱認被告因長期由刑警人員安排其住所，警訊中未能任意陳述，然於檢察官偵查中
，已脫離刑警人員之掌控，是否仍未能在自由意志下供述及憑何證據認定其偵查中之
自白係以不正當方法取得，亦有欠明瞭。原判決對此亦未詳予調查說明，遽認被告於
偵查中之自白無證據能力，自有未洽。。(二)、犯罪事實應依證據認定之，所謂證據，
係指直接、間接足以證明犯罪行為之一切證言、證物而言。故綜合各種直接、間接證
據，本於推理作用，為其認定犯罪事實之基礎，仍非法所不許。原判決以被害人鄭育
青、李映悠案發時既未正面看清楚兇嫌之五官容貌，且所指兇嫌之年齡、髮型、穿著
等特徵又互不一致，警方復未查獲被害人等所述兇嫌於案發時所穿之衣物，因認不
能僅憑被告之身材體型與兇嫌很像及被告曾穿著土黃色之夾克，而認定被告有本件之
犯行，而為被告無罪判決理由之一（原判決理由四）。卷查被害人鄭育青於警訊時供
稱：「我當時沒有看到歹徒之正面，只看到其背面，該歹徒留平頭，身高一六三公分
左右，穿著土黃色外套（有束手束腰）、墨綠色之長褲，有夾腳、白底面拖鞋，……
案發後歹徒……騎上預先停放之平把式腳踏車逃逸。」於偵查中指認被告時供稱：「
當時並沒有看到他的正面，從背面看他的身高體型相似，……兇嫌穿土黃色夾克，長
運動褲，有束腳管那種，運動褲是暗色的。」（前揭偵查卷第二十頁、一九九頁背面
），於原審調查中供稱：「（兇嫌）髮型像被告的平頭，加上二、三個月都沒理的樣
子，…我只能確定身高與被告差不多，穿土黃色夾克、深色運動褲、穿拖鞋，殺了我
一刀即將刀子帶走轉身騎腳踏車走了」（原審法院上更(一)卷第七十二頁背面）。李映
悠於警訊時供稱：「歹徒理平頭，身高約一六○公分許，穿藍色長袖夾克（圓領前面
扣鈕扣、長至臀部），左胸前有黃色ＭＡＲＫ標誌，沒帶眼鏡。」於偵查中指證被告
時供稱：「身高差不多一樣，臉型看不清楚，我那時候記得是穿藍色的上衣，頭髮好
像是平頭。」（前揭偵查卷第二十三頁、第一九一頁）；於原審法院供稱：「兇手穿
拖鞋、身高約一百六十五公分以下……，與被告很像，頭髮不是長的，然非剛理。」
「（兇手）外型、頭大小、整體樣子、身高都很像（被告）。」「我有看到（兇手）
正面，但我有近視，五官看不清楚，但體型看得出，與在場被告很像。」（原審法院
上訴卷第五十三頁、上更(一)卷第一七八頁）。而被告於偵查中供稱：「我有（土黃色
外套），」、「我有機車及另一輛平把式的腳踏車為交通工具。」「（我的土黃色外
套係）八十五年三月間，在花蓮尚志橋下，…不知被何人所燒。」「（我以前所騎乘
旳平把腳踏車係）八十四年十二月間在板橋市○○路附近偷的。」「八十四年間我曾
理過平頭，八十五年四月間又理過平頭。」「（我身高）一百六十三公分。」「我以
前有穿過土黃色外套，」「（平常）有工作做時我穿皮鞋，沒有工作做時，就穿拖鞋
，是白底拖鞋。」「（我騎的腳踏車是）平把式的腳踏車。」（前揭偵查卷第一六九
頁背面、第一七五頁背面、第一七六頁正面、第一七七頁正面、第二○一頁）。證人
陳朝銘、葉佳銘亦均證稱，被告有一件土黃色夾克等情（偵查卷第二十六頁、二十九
頁）。如果無訛，被害人等縱因未看清兇手之真面目，未能明確指認被告是否為兇手
，但彼等指兇手之身高體型與被告相似，以及兇手穿土黃色夾克，留平頭、穿白底面
拖鞋、騎平把式腳踏車，與被告承認其有土黃色夾克、理平頭、騎平把式腳踏車、穿
白底拖鞋、身高一百六十三公分等情，諸多合之處。則被告嗣後否認犯行所為之辯
解，是否可信，尚待深究。原判決對此未再綜合卷內相關資料詳予調查剖析明白，遽
以未在被告處查獲被害人所指兇手之衣物等證據，而為被告無罪之諭知，尚嫌速斷。
檢察官上訴意旨指摘原判決不當，非無理由，應認仍有撤銷發回更審之原因。
據上論結，應依刑事訴訟法第三百九十七條、第四百零一條，判決如主文。
中      華      民      國     九十     年      十      月     十一     日
                              最高法院刑事第四庭
                                  審判長法官  董  明  霈
                                        法官  丁  錦  清
                                        法官  林  茂  雄
                                        法官  王  居  財
                                        法官  張  祺  祥
      右正本證明與原本無異
                                              書  記  官
中      華      民      國     九十     年      十      月     十六     日


司法院資訊處製作；財團法人民間司法改革基金會備份。
